【裁判字號】    98,台上,3461
【裁判日期】    980618
【裁判案由】    殺人等罪
【裁判全文】
最高法院刑事判決            九十八年度台上字第三四六一號
上   訴   人  台灣高等法院台南分院檢察署檢察官
上訴人即被告  甲○○○○○ ○○○○○○（中文名：傑倫）
                      18弄3號（
選 任辯護 人  宋金比律師
上列上訴人等因被告殺人等罪案件，不服台灣高等法院台南分院
中華民國九十八年四月二十一日第二審判決（九十七年度上重訴
字第三二七號，起訴案號：台灣台南地方法院檢察署九十六年度
偵字第三二八九、三二九０號），提起上訴，本院判決如下：
    主  文
原判決關於殺人部分撤銷，發回台灣高等法院台南分院。
其他上訴駁回。
    理  由
壹、撤銷發回（即殺人）部分：
本件原判決關於殺人部分認定：上訴人即被告 甲○○○○○ ○○○○○○（
下稱傑倫）係台南縣永康市金朱電鍍股份有限公司（下稱金朱公
司）之泰國籍勞工，因與附近之金華山電鍍股份有限公司（下稱
金華山公司）泰國籍勞工JAIWAN SAWARUT（下稱阿凱）為同鄉並
有親戚關係，時相往來而知悉金華山公司鐵捲大門之遙控器藏放
處。傑倫因入不敷出，又急需匯款回泰國養家，透過其在台同國
籍友人TANDAENG SAWIT（下稱沙威）擔任保證人，向我國店家借
款，本利積欠達新台幣（下同）一萬二千元，沙威先行代墊還款
，多次催討。傑倫竟生不法所有意圖，於民國九十六年二月十日
夜間十時許，至上揭金華山公司，尋得遙控器後，開啟鐵捲門，
侵入夜間有人居住之金華山公司，在二樓電梯旁附近，以徒手搬
運方式，分批搬運該公司所有之電鍍原料鎳四箱（每箱價值六萬
元，合計二十四萬元）至一樓鐵捲門附近，準備運出銷贓，尚未
得手（以上竊盜部分，詳後述）。當晚十時三十分至四十分之間
，適金華山公司另泰國籍勞工 LIONRAM FON（下稱阿奉）自外返
回，傑倫為免犯行暴露，於阿奉未發現前，竟另行起意殺人，隨
手抄持金華山公司所有、長約一公尺之鐵管一支，躲藏於門後，
待阿奉手牽腳踏車步入後，持鐵管自後方重擊阿奉後腦枕部。阿
奉猝不及防，雖曾試圖以左手抵抗，惟仍傷重俯臥倒地，傑倫仍
不停手，猶持鐵管重擊阿奉左頂枕部、左肩胛、左中背部、右耳
後、左眉等部位，致使阿奉顱底粉碎性骨折及腦挫傷，當場死亡
。終因金華山公司越南籍員工NGUYEN VAN QUANG（下稱阮文光，
此人業經處分不起訴確定）在三樓房間內，聽聞樓下聲響，下樓
查看，傑倫始匆忙離去等情。因而維持第一審論傑倫以殺人罪（
處無期徒刑）之判決，駁回傑倫之第二審上訴。固非無見。
惟查：(一)、供述證據先後不一或彼此矛盾，事實審法院雖得本於
調查所得之各項證據資料，而為綜合判斷，定其取捨，然應就其
間重要齟齬之關鍵事項，如何取捨之理由，予以說明，始足昭折
服，否則難謂無判決理由欠備之違失。證人即首先發現被害人阿
奉屍體之阮文光就其如何感覺可疑而下樓察看，及發現屍體時之
反應動作等重要關鍵事項，或稱係在其「三樓」住宿房間內，聽
到「同樓」另邊之廚房聲音很吵；或謂從三樓聽見「一樓」聲音
很大；或云當時其房門關上，無法聽得一樓鐵門開啟之聲音；或
改言當時係聽出聲音來自「樓下」（而非三樓廚房）；或指稱因
認「聲音太吵，蠻急的」，「好奇」而下樓察看；或供陳在聽見
聲音後「五分鐘」，因欲「找東西吃」，始行下樓；或直言發現
屍體之初，即「抱起」死者；或另謂祇在「地上」（搖）動死者
（以上分見第一審卷第一六七至一七四頁；原審卷第一二三、一
二四頁）。上訴人既否認行兇，並反指阮文光係兇手，原判決則
簡略認定「傑倫攻擊阿奉當時，……阮文光在三樓房間內聽聞樓
下聲響，下樓查看，傑倫始匆忙離去」（見原判決第二頁第十二
至十五行），理由內僅採用阮文光在第一審所供：「我看到有一
個人俯臥躺在地上，然後我用手動他，發現那個人沒有呼吸」（
見原判決第八頁第十一、十二行），作為認定之依據，未就上揭
齟齬之供詞，詳加說明取捨之判斷理由，非無判決理由欠備之違
失。(二)、證人之個人意見或推測之詞，除以實際經驗為基礎者外
，不得作為證據，刑事訴訟法第一百六十條定有明文。自反面言
，雖容許證人因實際經驗所獲得之個人意見或推測之詞，作為判
斷事實之憑證，但此乃例外情形，採用時，應於判決理由內，說
明該實際經驗之所本，俾與同法第一百五十五條第一項關於依據
經驗法則、論理法則而為判斷之規定相呼應，得受客觀之檢驗。
原判決採用阮文光所供：「那時候我感覺他（按指傑倫）好像不
太想幫忙，所以我說好，你在這裡幫忙看屍體，我去找老闆，但
是我剛走出來，他也跟著後面回去」，作為不利於傑倫認定之依
據（見原判決第八頁倒數第十一至十三行），上揭第一句話，似
屬證人個人之意見，原判決未說明究竟符合如何之實際經驗；其
餘證言，傑倫則以「我看情形不妙，覺得很可怕，我不要，所以
我就鑽出去跟著他去」置辯（見第一審卷第一九六頁），是否未
異常情？原審就此未加判斷、說明，逕採阮文光之證詞，除有採
證違法外，並有理由不備之違誤。(三)、與待證事實有關之重要證
據，雖經調查，如尚非完全明瞭，即同未經調查者無異，遽行判
決，仍有應於審判期日調查之證據而未予調查之違失。依卷附台
南縣警察局鑑驗書記載：「本案編號B5阮文光左腳踝與B6阮文光
左腳背血跡，DNA為同一男性，可排除來自死者、阮文光及甲○○○○
○ ○○○○○○（按即傑倫）等關係人所有」（見警卷第二頁背面），
並有照片可稽（同上卷第八十五、八十六頁），阮文光固謂伊因
工作關係，每天都會受些小傷（見第一審卷第一九０、一九一頁
），似仍意謂案發之時，另有他人在場，而且受傷、流血、沾染
阮文光之左腳；第一審法院雖曾將傑倫送為測謊鑑定，卻以「無
法獲致有效生理反應，無法據以研判有無說謊」而無結果（見第
一審卷第九十二頁），然是否因言語通譯所致？能否排除後再行
鑑定？阮文光有無同受測謊必要？原審未遑查明，攸關公平正義
之維護與被告之重大利益，遽行判決，難認無證據調查職責未盡
之違法情形存在。以上，或為檢察官及被告上訴意旨所指摘，或
屬本院得依職權調查之事項，應認原判決關於殺人部分，具有撤
銷發回更審之原因。
貳、上訴駁回（即竊盜）部分
按刑事訴訟法第三百七十六條所列各罪之案件，經第二審判決者
，不得上訴於第三審法院，為該法條所明定。上訴人加重竊盜部
分，原審維持第一審依刑法第三百二十一條第二項、第一項第一
款論處罪刑，核屬刑事訴訟法第三百七十六條第二款之案件。依
首開說明，既經第二審判決，自不得上訴於第三審法院，上訴人
等猶提起上訴，顯為法所不許，均應予駁回。
據上論結，應依刑事訴訟法第三百九十五條前段、第三百九十七
條、第四百零一條，判決如主文。
中    華    民    國  九十八  年    六    月   十八   日
                      最高法院刑事第十庭
                          審判長法官  花  滿  堂
                                法官  黃  正  興
                                法官  陳  東  誥
                                法官  林  錦  芳
                                法官  洪  昌  宏
      本件正本證明與原本無異
                                      書  記  官
中    華    民    國  九十八  年    六    月  二十二  日
                                                Ａ


司法院資訊處製作；財團法人民間司法改革基金會備份。
